臺灣士林地方法院民事簡易判決
111年度士簡字第1167號
原      告  楊坤益  
訴訟代理人  吳明津  
被      告  財政部國有財產署南區分署即楊坤城（被繼承人楊
            寬裕之繼承人）之遺產管理人

法定代理人  黃莉莉  
被      告  楊坤龍即楊寬裕之繼承人

            江楊時子即楊寬裕之繼承人

兼  上一人
訴訟代理人  楊坤燦即楊寬裕之繼承人

上列當事人間塗銷地上權登記事件，於中華民國111年10月28日
言詞辯論終結，本院判決如下：
    主  文
被告應就坐落新北市○○區○○段○○○地號土地（即重測前坐落新北
市○○區○○段○○○段○○○○地號土地、面積一九九點三五平方公尺）
收件年期：民國四十九年、收件字號：三芝字第０００一九０號、權
利人：楊寬裕、設定權利範圍為四九點五五平方公尺、存續期間
為民國四十四年一月三十日至民國五十四年一月三十日之地上權
，於辦理繼承登記後予以塗銷地上權登記。
訴訟費用新臺幣壹仟元由原告負擔。
    事實及理由要領
一、按訴狀送達後，原告不得將原訴變更或追加他訴。但擴張或
    減縮應受判決事項之聲明者，不在此限，民事訴訟法第255
    條第1項但書第3款定有明文。本件原告起訴聲明請求：「被
    告應就坐落新北市○○區○○段000地號土地，面199.35平方公
    尺，收件字號為淡水地政事務所三芝字第000190號，權利人
    為楊寬裕，設定權利範圍為49.55平方公尺（即土地重測前
    坐落新北市○○區○○段○○○段00○0地號一般農業用地甲種建築
    用地），存續期間為民國44年1月30日至54年1月30日之地上
    權，予以塗銷。」；嗣於本院審理中具狀變更訴之聲明為如
    主文第1項所示，核屬擴張應受判決事項之聲明，自應准許
    。又本件被告均經合法通知，無正當理由，未於言詞辯論期
    日到場，查無民事訴訟法第386 條所列各款情事，應准原告
    之聲請，由其一造辯論而為判決，合先敘明。
二、原告起訴主張：緣訴外人楊寬裕前於民國49年間就新北市○○
    區○○段○○○段00○0地號土地（即土地重測後坐落新北市○○區○
    ○段000地號土地；下稱系爭土地）上建築房屋（下稱系爭房
    屋），請求原土地所有權人楊心、林德成同意其設定地上權
    14坪989才（下稱系爭地上權），存續期間自44年1月30日至
    54年1月30日止，因此系爭地上權早已罹於時效。楊寬裕於6
    3年5月18日取得系爭土地所有權，系爭地上權已因楊寬裕取
    得土地所有權時因混同而消滅，並於84年1月贈與原告。系
    爭房屋舍業於78年前拆除重建，系爭土地現況其上之建物所
    有權人為原告，而楊寬裕已於86年10月1日死亡，其長男楊
    坤成於98年1月1日死亡，其配偶楊周勤亦於106年10月13日
    死亡，原告（已因權利混同而消滅）及被告楊坤龍、江楊時
    子、楊坤燦為楊寬裕所遺遺產之繼承人，被告財政部國有財
    產署南區分署楊寬裕之遺產管理人，就系爭地上權迄未辦理
    繼承登記。又系爭地上權上現已不存在，
　　故被告應會同辦理系爭地上權繼承登記後，將該地上權應予
    塗銷等語，並聲明求為判決如主文第1項所示。
三、被告楊坤龍、江楊時子、楊坤燦則未於言詞辯論期日到場，
    亦未提出書狀作何聲明或陳述；被告財政部國有財產署南區
    分署未於言詞辯論期日到場，惟曾具狀答辯略以：楊坤成於
    98年1月1日死亡，其繼承人均依法拋棄繼承，伊於對楊坤城
    之債權人及受遺贈人為公示催告期間屆滿後，已於107年10
    月16日向臺灣高雄地方法院（下稱高雄地院）陳報終結楊坤
    城遺產管理人職務，經准予備查在案。本件伊為楊坤城之遺
    產管理人，僅就代管後所查得財產為管理，無從知悉系爭土
    地上設定有系爭地上權等相關事宜。伊就原告主張系爭土地
    原為楊心、林德成所有，於49年間辦理地上權設定登記，地
    上權人為楊寬裕，存續期間為44年1月30日至54年1月30日止
    。楊寬裕於63年5月18日取得系爭土地所有權，並於84年間
    將系爭土地贈與原告。另系爭土地上之地上權尚未辦理塗銷
    登記等事項，並無意見。惟系爭地上權是否因地上權人取得
    土地所有權後，已因混同而消滅，仍請法院依法審認等語，
    並聲明求為駁回原告之訴。
四、原告主張之事實，業據提出土地登記第一類謄本、繼承系統
    表、戶籍謄本（除戶部分）、戶口名簿、高雄地院家事法庭
    民事裁定及通知、建物稅籍證明書、身份證件、土地登記簿
    、土地建物查詢資料等件為證。而被告財政部國有財產署南
    區分署對此亦不爭執，其餘被告則於相當時期受合法通知，
    未於言詞辯論期日到場或提出書狀爭執，本院審酌上開證據
    ，自堪信原告主張之前揭事實為真。按同一物之所有權及其
    他物權，歸屬於一人者，其他物權因混同而消滅。但其他物
    權之存續，於所有人或第三人有法律上之利益者，不在此限
    ，民法第762 條定有明文。所謂混同，係指兩個無併存必要
    之法律上地位，同歸於一人之法律事實。經查，本件楊寬裕
    於63年5月18日取得系爭土地所有權，此外，復無其他證據
    顯示所有人或第三人就系爭地上權有法律上利益，故系爭地
    上權斯時已確定因混同而消滅。嗣楊寬裕並於84年1月將系
    爭土地贈與原告。故原告取得系爭土地所有權時，系爭地上
    權即已消滅。
五、次按所有人對於無權占有或侵奪其所有物者，得請求返還之
    。對於妨害其所有權者，得請求除去之。有妨害其所有權之
    虞者，得請求防止之，民法第767條第1項著有規定。查本件
    系爭地上權因混同而消滅，已如前述，則系爭地上權登記之
    存在，即對系爭土地之所有權有所妨害，是原告得依民法第
    767條第1項規定，請求塗銷系爭地上權登記。又地上權之塗
    銷，性質上乃不動產物權之處分行為，於繼承人因繼承取得
    地上權之情形，依民法第759條規定，非經辦理繼承登記，
    無從為地上權之塗銷登記，故原告訴請被告應就其被繼承人
　　楊寬裕所設定之系爭地上權，於辦理繼承登記後，予以塗銷
    ，亦屬有據。爰判決如主文第1項所示。
六、末按因共有物分割、經界或其他性質上類似之事件涉訟，由
    敗訴當事人負擔訴訟費用顯失公平者，法院得酌量情形，命
    勝訴之當事人負擔其一部，民事訴訟法第80之1 條定有明文
    。本件原告之所以勝訴，係民法第833之1條於99年2月3日新
    增規定之故，難以歸責於被告，而被告應訴僅因其為繼承人
    之身分之故所不得不然之舉，而本件系爭地上權終止並塗銷
    後，原告自得妥適利用系爭土地，增進土地利用之社會機能
    。本院斟酌情形，認本件訴訟費用由原告負擔，較為公平，
    茲參照民事訴訟法第80之1 條規定，命由原告負擔本件訴訟
    費用。 
中　　華　　民　　國　　111 　年　　11　　月　　 4　　日
                  士林簡易庭法  官  張明儀
以上正本係照原本作成。
如不服本判決，應於送達後20日內，向本院提出上訴狀並表明上
訴理由，如於本判決宣示後送達前提起上訴者，應於判決送達後
20日內補提上訴理由書（須附繕本）。
中　　華　　民　　國　　111 　年　　11　　月　　 4　　日
                            書記官  劉彥婷